【裁判字號】    98,重國,6
【裁判日期】    991103
【裁判案由】    國家賠償
【裁判全文】
臺灣高雄地方法院民事判決               98年度重國字第6號
原      告  張智勇
被      告  高雄市政府警察局
法定代理人  蔡俊章
訴訟代理人  鄭聖吉
            陳振茂
            朱官品
被      告  鄭明忠
上列當事人間請求國家賠償事件，本院於民國99年10月12日言詞
辯論終結，判決如下：
    主  文
原告之訴駁回。
訴訟費用由原告負擔。
    事實及理由
一、按訴狀送達後，原告不得將原訴變更或追加他訴。但擴張或
    減縮應受判決事項之聲明者，不在此限，民事訴訟法第255
    條第1 項第3 款定有明文。原告依據國家賠償及民法侵權行
    為之法律關係，原請求被告連帶給付新臺幣（下同）20,000
    ,000元及自民國98年4 月7 日起至清償日止，按週年利率百
    分之5 計算之利息。嗣於訴狀送達後，依據同一請求權基礎
    ，請求被告連帶給付25,000,000元及自98年4 月7 日起至清
    償日止，按週年利率百分之5 計算之利息。原告所為訴之變
    更，核屬擴張應受判決事項之聲明，合於前述規定，應予准
    許。
二、原告主張：原告於98年4 月7 日上午8 時許，在被告高雄市
    政府警察局（下稱市警局）前之高雄市前金區○○○路人行
    紅磚道上，坐在輪椅上，看著道路風景，享受晨光，被告鄭
    明忠即被告市警局保安警察大隊大隊長，卻聲稱原告妨害公
    務，徒手搶奪原告乘坐之輪椅，強拉原告右手，致原告摔倒
    在地，受有右上臂內側挫傷、3 ×6 公分紫色紅腫瘀青之傷
    害，並拉扯原告之皮帶，致皮帶損壞，且造成原告憂鬱症病
    情加重，不知何時可治癒，無法工作。以國人平均年齡78
    歲計算，原告尚有餘命22年，每月工作收入以50,000元計算
    ，共計受有工作收入損失11,000,000元，因往後每年物價將
    調漲，故加計9,000,000 元，共計工作收入損失20,000,000
    元。且原告需專人看護，每月看護費50,000元，原告餘命22
    年，須支出看護費13,200,000元。原告僅請求工作收入損失
    、看護費合計25,000,000元。又原告雖在衣服及輪椅懸掛之
    白布條上書寫抗議文字，但此為憲法保障之言論自由，並未
    違法，被告鄭明忠聲稱原告妨害公務，強制原告前往新興分
    局前金分駐所（下稱前金分駐所）製作筆錄，侵害原告之名
    譽，原告並得請求被告登報道歉回復原告之名譽；此外，原
    告提起本件訴訟，每次開庭需花費車資2,000 元，被告亦應
    連帶賠償。爰依國家賠償及民法侵權行為之法律關係，提起
    本訴。並聲明：(一)被告應連帶給付原告25,000,000元，及自
    98年4 月7 日起至清償日止，按週年利率百分之5 計算之利
    息。(二)被告應在英文臺北時報、蘋果日報、自由時報、臺灣
    時報、大眾日報之全國頭版，刊登半版、字體12、內容如附
    件所示之道歉啟事。(三)被告應連帶給付原告本訴訟每次開庭
    日車資2,000元。
三、被告則以：原告自98年3 月31日起至同年4 月6 日止，共計
    12次，在被告市警局大門前之人行紅磚道上，以於輪椅上懸
    掛白色布條書寫「警察是寶貝？！警察有敗類。佩槍身強體
    力壯、無故摔人身殘障、牙不刷洗臭嘴巴、台語罵人蚤仔子
    、辦案有時會吃案、耍詐發財官升大、維護治安無能力、包
    娼包賭最得意，警察殺很大」、「犯罪惡警陳偉仁、陳敬武
    、阮武榮、陳志成升官又發財；高級警官黃嘉祿、林一民、
    蔡以仁、蔡俊章、王卓鈞耍詐包庇又吃案」等標語，並穿著
    背部寫有「檢廢憲惡官敗法、惡檢頭：顏大和、惡官頭：林
    錦芳」等字樣上衣之方式，公然滋擾，並不時口出穢言挑釁
    ，雖經被告市警局大門警衛及新興分局派員多次委婉勸導，
    原告非但不予理會，更囂張跋扈，惡言詆毀警察形象，原告
    於98年4 月7 日上午7 時許，故技重施，於被告市警局大門
    前滋擾，妨礙被告市警局人員及洽公民眾進出，被告鄭明忠
    為維護被告市警局尊嚴及形象，遂告誡原告不要在被告市警
    局大門前滋擾，趕快離去，經許久原告不為所動，被告鄭明
    忠即趨前取下詆毀司法、警察人員名譽之標語，因為上開標
    語已涉嫌毀謗罪，且為現行犯，原告卻口出穢言大聲咆哮，
    且將輪椅往後欲擠壓被告鄭明忠，並躺在地上捏造被害跌倒
    於地之不實狀況，被告鄭明忠並未搶奪原告輪椅致其摔倒在
    地等語，資為抗辯。並聲明：請求駁回原告之訴。
四、兩造不爭執事實：
  (一)原告於本件起訴前，曾以書面向被告市警局請求國家賠償，
    經被告市警局拒絕。
  (二)被告鄭明忠於98年4 月7 日，時任被告市警局之保安警察大
    隊之大隊長。
  (三)原告於98年4 月7 日上午7 時許，在被告市警察局大門前之
    高雄市前金區○○○路人行紅磚道上，於輪椅上懸掛白色布
    條書寫「警察是寶貝？！警察有敗類。佩槍身強體力壯、無
    故摔人身殘障、牙不刷洗臭嘴巴、台語罵人蚤仔子、辦案有
    時會吃案、耍詐發財官升大、維護治安無能力、包娼包賭最
    得意，警察殺很大」、「犯罪惡警陳偉仁、陳敬武、阮武榮
    、陳志成升官又發財；高級警官黃嘉祿、林一民、蔡以仁、
    蔡俊章、王卓鈞耍詐包庇又吃案」等標語，並穿著背部寫有
    「檢廢憲惡官敗法、惡檢頭：顏大和、惡官頭：林錦芳」等
    字樣上衣。嗣經警以滋擾警局為由，移送本院高雄簡易庭審
    理，經98年度雄秩字第152 號受理後，裁定不罰。
五、本件爭點：
  (一)被告鄭明忠是否不法侵害原告之身體、健康、名譽權？
  (二)原告請求被告連帶賠償及登報道歉，有無理由？
六、得心證理由：
  (一)被告鄭明忠是否不法侵害原告之身體、健康、名譽權？
    1.按當事人主張有利於己之事實者，就其事實有舉證之責任
      ，民事訴訟法第277 條前段定有明文。次按公務員於執行
      職務行使公權力時，因故意或過失不法侵害人民自由或權
      利者，國家應負損害賠償責任。公務員怠於執行職務，致
      人民自由或權利遭受損害者亦同；因故意或過失，不法侵
      害他人之權利者，負損害賠償責任；公務員因故意違背對
      於第三人應執行之職務，致第三人受損害者，負賠償責任
      。其因過失者，以被害人不能依他項方法受賠償時為限，
      負其責任，國家賠償法第2 條第2 項、民法第184 條第1
      項前段、第186 條分別定有明文。本件原告主張被告鄭明
      忠係被告市警局保安警察大隊之大隊長，於前揭時、地，
      搶奪其乘坐之輪椅，強拉其右手，致其摔倒在地，受有前
      述傷害，並拉扯其皮帶，致皮帶損壞，又聲稱其妨害公務
      ，強制其前往前金分駐所製作筆錄，侵害其名譽等情，被
      告均否認之。是以，原告應就其主張之事實，負舉證之責
      。
    2.經查：
      (1)原告主張被告鄭明忠於前揭時、地，搶奪其乘坐之輪椅
        ，強拉其右手，致其摔倒在地，受有右上臂內側挫傷、
        3 ×6 公分紫色紅腫瘀青之傷害，並拉扯原告之皮帶，
        致皮帶損壞等情，雖提出診斷證明書及照片為證。然被
        告否認之。診斷證明書及照片固可證明原告右上臂內側
        挫傷、3 ×6 公分紫色紅腫瘀青、皮帶損壞之情。惟尚
        無法率予認定係被告鄭明忠搶奪原告乘坐之輪椅，強拉
        原告右手，致原告摔倒在地，並與原告拉扯所造成。再
        者，從被告提出現場錄影光碟翻拍照片（本院卷第40、
        41頁）可知，原告當時自備有照相機及錄音機，足見，
        原告有蒐證之準備，則倘若有原告主張之搶奪輪椅、拉
        扯等情節，原告於被告鄭明忠接近或著手之際，應無不
        自行拍照、錄音蒐證之理。又以原告之身型、輪椅之高
        度，原告若係遭被告鄭明忠拉扯、搶奪輪椅而跌倒在地
        ，四肢外側應較容易受傷，豈會僅有右上臂內側挫傷一
        處傷勢。被告抗辯原告將輪椅往後欲擠壓被告鄭明忠，
        並躺在地上捏造被害跌倒於地等語，亦不無可能。原告
        是否因被告鄭明忠搶奪輪椅、拉扯，而受有傷害，皮帶
        損壞，實非無疑。原告主張被告鄭明忠不法侵害其身體
        、健康權，要難信為真實，洵無足採。
      (2)原告主張被告鄭明忠聲稱原告妨害公務，強制原告前往
        前金分駐所製作筆錄，侵害原告之名譽等情，被告否認
        之。觀之原告於前金分駐所製作之筆錄所載，原告係由
        前金分駐所所長陪同，步行前往前金分駐所，有調查筆
        錄在卷可查。原告主張被告鄭明忠強制其前往前金分駐
        所，難認屬實。又原告於98年4 月7 日上午7 時許，被
        告在市警察局大門前之高雄市前金區○○○路人行紅磚
        道上，在輪椅上懸掛白色布條書寫「警察是寶貝？！警
        察有敗類。佩槍身強體力壯、無故摔人身殘障、牙不刷
        洗臭嘴巴、台語罵人蚤仔子、辦案有時會吃案、耍詐發
        財官升大、維護治安無能力、包娼包賭最得意，警察殺
        很大」、「犯罪惡警陳偉仁、陳敬武、阮武榮、陳志成
        升官又發財；高級警官黃嘉祿、林一民、蔡以仁、蔡俊
        章、王卓鈞耍詐包庇又吃案」等標語，並穿著背部寫有
        「檢廢憲惡官敗法、惡檢頭：顏大和、惡官頭：林錦芳
        」等字樣上衣，乃兩造所不爭執之事實。原告在公共場
        合，身穿寫有標語之上衣、以輪椅懸掛寫有標語之布條
        ，布條、上衣提及特定法官、檢察官、警員、警官，指
        摘渠等「吃案」、「包娼包賭」「耍炸包庇吃案」，以
        極端、負面用語發表言論。而原告於當日前往前金分駐
        所製作筆錄時自陳：其於一週內前往被告市警局大門口
        有3 次以上等語。據此，原告所為已難謂未逾越該事端
        在一般社會大眾觀念中所容許之合理範圍，被告鄭明忠
        於原告接連數天於被告市警局大門口懸掛布條、身穿書
        有上述字樣之上衣後，於98年4 月7 日就原告於被告市
        警局大門口之行為，通報前金分駐所前來處理，難認有
        何故意或過失，不法侵害原告名譽之情事。原告主張被
        告鄭明忠不法侵害其名譽權，並無可採。
      (3)至於原告聲請調閱98年4 月7 日當日被告市警局大門所
        設置之4 支監視器影像部分，被告市警局業以98年11月
        26日高市警保字第0980071130號函覆本院，監視錄影系
        統存檔影像最多僅30天，98年4 月7 日上午7 時至12時
        之資料，因已逾期，無法提供，有函文附卷可稽（本院
        卷第57頁）。原告另聲請傳訊被告市警局之法定代理人
        蔡俊章到庭說明何以4 支監視器影像並未存檔乙節，因
        被告市警局已於函文說明源由，應無傳訊蔡俊章之必要
        ，附此敘明。
  (二)原告請求被告連帶賠償及登報道歉，有無理由？
    原告並無法證明被告鄭明忠有侵害原告身體、健康、名譽之
    事實，已如前述。則原告依據國家賠償、民法侵權行為法律
    關係，請求被告連帶賠償，並登報道歉，並無理由。
七、綜上所述，原告依據國家賠償及民法侵權行為之法律關係，
    請求(一)被告應連帶給付原告25,000,000元，及自98年4 月7
    日起至清償日止，按週年利率百分之5 計算之利息。(二)被告
    應在英文臺北時報、蘋果日報、自由時報、臺灣時報、大眾
    日報之全國頭版，刊登半版、字體12、內容如附件所示之道
    歉啟事。(三)被告應連帶給付原告本訴訟每次開庭日車資2,00
    0 元，均無理由，應予駁回。
八、據上論結，本件原告之訴為無理由，依民事訴訟法第78條，
    判決如主文。
中    華    民    國    99    年    11    月    3     日
                  民事第三庭    法  官  陳宛榆
以上正本係照原本作成。
如對本判決上訴，須於判決送達後20日內向本院提出上訴狀。如
委任律師提起上訴者，應一併繳納上訴審裁判費。
中    華    民    國    99    年    11    月    3     日
                                書記官  周耿瑩
附件
┌───────────────────────────┐
│警察局長公開道歉啟事（字體12）          中華民國年月日│
├───────────────────────────┤
│一、本局前保安大隊長鄭明忠（現任鼓山分局長）於民國98年│
│    4 月7 日在高雄市○○○路260 號高雄市警察局前人行紅│
│    磚道，搶奪身障之民高雄縣鳥松鄉民張智勇君之輪椅，毀│
│    損、斷皮帶、傷其身，妨害張智勇君之自由權利，張智勇│
│    君受到嚴重創傷，警紀警譽亦受嚴重傷害，特此登報，不│
│    知是否需要道歉？社會各界公斷。                    │
│二、鄭明忠體壯力強，官階三毛一，非我蔡俊章局長所能奈何│
│    ，只能配合包庇，容所屬湮滅證據（警局走道上方4 支監│
│    視錄影內容不全），又偽文卸責脫罪。反正張智勇名不見│
│    經傳，非大人物，又是身障的鳥松鄉民而已，也沒被當場│
│    打死。何況我們又有槍，需要道歉嗎？                │
│三、以上請社會公斷。                                  │
│              登報人：高雄市政府警察局蔡俊章局長謹啟。│
└───────────────────────────┘

司法院資訊處製作；財團法人民間司法改革基金會備份。
